臺灣高等法院臺南分院刑事判決
上　訴　人　臺灣台南地方法院檢察署檢察官
被　　　告　甲○○
選任辯護人　何建宏　律師
上列上訴人因被告違反貪污治罪條例等案件，不服臺灣臺南地方
法院九十二年度訴字第六二○號中華民國九十三年十一月二十四
日第一審判決（起訴案號：臺灣臺南地方法院檢察署九十二年度
偵字第二○二六二○號），提起上訴，本院判決如下：
    主  文
原判決撤銷。
甲○○依據法令從事公務之人員，對於主管事務，明知違背法令
，直接圖其他私人不法利益，因而獲得利益，處有期徒刑陸年，
褫奪公權伍年。
    事  實
一、甲○○自民國（下同）七十三年至九十年三月一日期間，擔
    任前台灣省菸酒公賣局（現改制為台灣菸酒股份有限公司）
    隆田酒廠（以下簡稱隆田酒廠）總務室營繕技士（於九十年
    三月一日退休），負責隆田酒廠土木工程之發包、監工等業
    務，為依據法令從事公務之人員。甲○○明知周式南及成淑
    玉（周某妻妹）並不具有營繕能力，且周式南係借用悅高營
    造有限公司（下稱悅高公司）牌照，投標其所主辦之隆田酒
    廠「酒精水塔拆除工程」（即附表編號四十一號所示工程）
    ，竟基於圖利周式南及成淑玉之犯意，未依政府採購法第四
    十六條第一項規定，依圖說、規範、契約並考量成本、市場
    行情及政府機關決標資料逐項編列，翔實訂定底價，僅依向
    周式南詢價為新臺幣（下同）四十二萬元之結果，即製作工
    程預算單將預估底價定為五十萬零四千元，經代廠長賴舜堂
    核定底價為四十八萬元。九十年一月三十一日上開工程開標
    ，開標結果以大林土木包工業（實際負責人林永豐）投標價
    二十二萬六千元最低，因該投標價僅達底價百分之四十七，
    經甲○○依政府採購法第五十八條及該法施行細則第七十九
    條規定要求林永豐提出說明，林永豐說明施用工法係以大型
    吊車甩錘撞擊等機械手法拆除，甲○○表示依施工說明第六
    項規定，禁止使用大型易發生火花之工具，須以人工拆除方
    式施工，林永豐遂放棄投標，致開標結果由不具營繕能力及
    借用他人名義投標之周式南以經由成淑玉借自劉炳松實際管
    理之悅高公司名義得標，得標價四十七萬五千元。周式南因
    無力承作該工程，即以四十二萬元之代價將工程轉包予罡長
    土木包工業（負責人為邱丁丑及邱懷慕父子）承作，施工期
    間，甲○○負責監工，明知罡長土木包工業之施工方式亦係
    以大型吊車甩錘撞擊等機械手法拆除，竟未予制止，任由罡
    長土木包工業以大型工具施工，而對大林土木包工業廠商為
    無正當理由之差別待遇（違反政府採購法第六條第一項）。
    迨工程施工完畢近驗收時，因經人檢舉悅高公司亦採吊車錘
    擊方式施工，隆田酒廠副廠長許世昌即要求甲○○找廠商據
    實估驗請款，而甲○○明知罡長土木包工業施工時，並未施
    作「鋼管工作鷹架及安全ＰＶＣ布圍網」項目（單價十二萬
    六千九百元），竟未據以扣款，且明知其並未以電話向罡長
    土木包工業詢問施工單價，竟於其職務上所掌之驗收紀錄表
    上登載「經洽高雄前鎮區罡長木土包工業負責人邱槐暮先生
    （電話00-0000000手機0000000000），營造商所使用之工具
    連工人一天為五萬元，施工三天為十五萬元，但合約約價款
    為十八萬五千八百三十八元，顯然應扣營造商三萬五千八百
    三十八元，含稅則扣三萬七千六百三十元。」等事項，足以
    生損害於前台灣省菸酒公賣局，使周式南及成淑玉取得四十
    三萬七千三百七十元工程款後，扣除上揭大林土木包工業之
    合理投標價二十二萬六千元外，仍獲得二十一萬一千三百七
    十元之非法利益。
二、案經法務部調查局台南縣調查站報請臺灣台南地方法院檢察
    署檢察官偵查起訴。
    理  由
甲、有罪部分：
一、被告甲○○於本院最後審理期日經合法通知未到庭，其於本
    院準備程序及審理時，矢口否認有被訴圖利之犯行，辯稱：
    伊並不知道周式南是借牌的，未對投標廠商有差別待遇，伊
    據實扣款，並未偽造文書云云。
二、經查：
（一）隆田酒廠確於九十年一月間辦理「酒精工場水塔拆除工程
      」（即如附表編號四十一號所示工程），以公開招標方式
      舉辦，由被告擬議底價五十萬四千元整，先簽報工務課長
      ，再由副廠長許世昌主持採購稽核小組會議擬定底價，再
      呈經廠長賴舜堂核定為四十八萬元，於同年一月十九日上
      網，翌（二十）日刊登政府採購公報，同月三十一日下午
      二時假隆田酒廠會議室開標，酒精工廠主任林永裕、會計
      監辦人陳淑英、承辦人即被告亦參與開標，投標人有大林
      土木包工業、富盛土木包工業、悅高公司、康橋營造公司
      （下稱康橋公司）等四家廠商參與投標，審標結果四家均
      符合招標文件規定，並無何家廠商不合格，決標過程經認
      最低報價廠商大林土木包工業報價二十二萬六千元整，僅
      達底價百分之四七，主辦單位認為明顯不合理；當場限期
      三十分鐘內提出說明，因最低標廠商未於期限內說明（按
      實係不被採納），因而不決標予該廠商，並以次低標廠商
      （即悅高公司）為最低標廠商，且在底價四十八萬元整以
      內，經主持人許世昌當場依政府採購法第五十八條第四項
      第三款宣告決標。此有主持人許世昌於調查站及偵查中之
      證述情節可按（見調查站卷第二五頁至第三十頁背面），
      並有是日之開標紀錄、隆田酒廠工程招標底價表、工程預
      算單、招標投標及契約文件、工程報價單、拆除工程契約
      、資格審查表、押標金憑證影本黏貼單、切結書、投標廠
      商聲明書範本、授權書、公司執照、營利事業登記證、營
      造業登記證書等附卷可稽（見調查站卷第二七九頁至第二
      八七頁、外放證物之隆田酒廠酒精水塔拆除工程資料影本
      卷宗）。
（二）又被告供承周式南並無承做能力，他只做過油漆，其他工
      程則找小包承做等情（見偵查卷第二八頁），即原審同案
      被告周式南和成淑玉等並不具有營繕能力，所以必須借用
      廠商牌照才可以投標機關工程，至有關向劉炳松借用悅高
      公司牌照，均係由成淑玉負責，每件工程完後利潤即分一
      人一半等情，業據周式南於調查站供述明確（見調查站卷
      第二十頁、第二十二頁），成淑玉亦於調查站訊問時供承
      因伊先生家族曾從事土木工程工作，所以自八十四年間起
      ，因與國王營造公司負責人劉炳松熟識，而同時借用國王
      營造公司、悅高公司（掛名負責人為劉炳松之子劉家禎）
      、康橋公司（劉炳松與人合夥開設之公司）、及利榮公司
      （掛名負責人為劉炳松之子劉獻仁）等營造公司之牌照分
      別同時投標、陪標取得相關工程承作權，富盛土木、新長
      宏土木亦是伊借來作為陪標用，上開酒精水塔工程即係以
      其中之悅高、康橋、富盛等借來之牌照資料同時投寄標單
      ，有關工程得標事宜均由周式南直接與被告接洽安排，伊
      只負責上揭投標、陪標廠商押標金之購買及各工程款項進
      出等銀行往來業務等情明確（見調查站卷第三二頁背面至
      第三三頁背面）。劉炳松於調查站亦供述：悅高公司伊於
      八十五年間用伊兒子劉家禎名義成立的，實際上是由伊在
      運作，康橋公司是伊與信宏合夥經營，利榮公司負責人是
      伊子劉獻仁，伊等共同經營，上開拆除工程係成淑玉借伊
      悅高公司名義承攬，除悅高公司外，尚有康橋公司均是伊
      借給成淑玉的等情（見調查站卷第三六頁至第三七頁）。
      被告亦於調查站供承上開拆除工程，實際係由周式南承包
      ，而周式南向悅高公司借牌，以悅高公司之名義承攬工程
      ，再將拆除之工程分包給罡長土木負責人邱懷慕承作等情
      （見調查站卷第六頁背面、第七頁），大致相符。另據被
      告於調查站明確供稱周式南原本不是從事工程行業，是成
      淑玉介紹伊認識的，他名下並無任何營造或土木包工業牌
      照，據伊所知均係向劉炳松所借的，而不管十萬元以下指
      定承作或十萬元以上公告上網公開招標之工程，周式南都
      是以「悅高營造」得標承作，其他的只是陪標用等情（見
      調查站卷第二頁背面）。足見被告知悉周式南、成淑玉名
      下實際並無任何營造或土木包工業牌照之情形。矧劉家禎
      於偵查中亦直承伊並不認識被告及周式南，未經手悅高公
      司之業務，伊只是掛名負責人，本身在教書，悅高公司投
      標隆田酒廠工程之事，至去年（九十一年）始聽到伊父親
      劉炳松提起過，未曾到過隆田酒廠，亦不知道劉炳松將悅
      高公司牌照借給成淑玉之事等情（見偵查卷第七三頁正、
      反面）。即周式南於偵查中亦陳稱：後來他（指被告）應
      該知道有借牌等語（見偵查卷第二十頁背面），均足證明
      被告知悉周式南、成淑玉借牌投標本件工程。則被告嗣雖
      否認知悉周式南、成淑玉借牌之情形，於偵查中辯稱：八
      十六年悅高公司承做廁所工程時，悅高負責人劉家禎有到
      現場介紹周式南為經理，負責酒廠工程，到調查局時才知
      道周式南借牌云云。與上開調查結果不符（劉家禎既未參
      與公司經營，衡情自亦不可能介紹周式南為伊公司之經理
      予被告），顯係脫罪卸責之詞，不足採信。嗣周式南於偵
      查中稱悅高公司之劉家禎曾到隆田酒廠介紹伊為經理云云
      ，亦係於偵查中始臨訟勾串之詞，並無足採。
（三）按投標廠商有借用或冒用他人名義或證件投標，經機關於
      開標前發現者，其所投之標應不予開標，政府採購法第五
      十條第一項第三款定有明文。本件酒精水塔拆除工程既係
      由被告擬議主辦採公開招標方式，被告明知周式南係借用
      悅高公司名義投標，竟違背政府採購法第五十條第一項第
      三款之規定，仍予開標，開標結果並由悅高公司得標，亦
      有上開開標紀錄可據，其與周式南等熟識，未依法令處理
      ，顯有圖利周式南等意圖。
（四）再按參與投標之大林土木包工業之投標價為二十二萬六千
      元係為最低價，雖僅佔酒廠所定底價四十八萬之47％，然
      本件投標事前既經審標結果表示合格，則大林土木包工業
      之投標價毋庸置疑應係最可考慮無不合格、有效率之理想
      價格，而大林土木包工業之投標價格係由負責人林永豐係
      按照該工程報價單估算，估計二十四萬四千七百七十六元
      ，即有二、三成之利潤（依大數法則保守估計約四萬八千
      元），因擔心無法順利得標，再降了一萬多元（即利潤尚
      有一成左右），最後二十二萬六千元標價參與投標等情，
      亦經林永豐於調查站中陳明屬實（見調查站卷第五四頁背
      面），並有大林土木包工業之工程報價單可按（證物外放
      卷內）。乃被告竟當場要求大林土木之代表人林永豐提出
      說明，林永豐稱渠欲採大型吊車錘擊方式拆除，被告即稱
      該工程「拆除時嚴禁動火、爆破及大型會發生火花之工具
      」，而要求要以人工方式拆除施工，如大林土木堅持得標
      ，必須事先繳交投標價與底價之差額保證金（此依政府採
      購法第五十八條處理總標價低於底價百分之八十案件之執
      行程序可據，見台灣省菸酒公賣局函八十九公總字第三０
      六四二號，外放證物資料影本卷宗內），使林永豐考慮（
      人工拆除之成本要三十餘萬元）之後當場放棄承包權等情
      ，業經開標之主席許世昌、林永豐於調查站、偵查中證述
      明確（見調查站卷第二九頁、第五四頁背面、偵查卷第三
      十頁），並有開標時在現場目擊之江明富於偵查中證述酒
      廠人員要求不能以大型機具而要以人工方式拆除，後來大
      林土木包工業認不划算而放棄等情（見偵查卷第四一頁）
      。至於本件開標紀錄表載稱大林土木包工業未提出說明云
      云，實係林永豐當時提出之說明不被採納，而非未提出說
      明，附此敘明。則被告於開標時既要求得標者採人工方式
      拆除，嗣後即應於施工過程中貫徹，以避免對不同廠商差
      別待過，詎周式南以悅高公司名義得標後之拆除酒精水塔
      ，竟亦採用吊車錐擊方式拆除，有邱懷慕於偵查中之供詞
      暨現場之相片六紙附卷可稽（見調查站卷第五六頁、第五
      七頁、偵查卷第四六頁、第四七頁）；被告擔任監工，任
      令周式南以機械方式施工，並予驗收通過，顯有對不同廠
      商為差別待遇之違法。又採機械方式施工，其成本遠低於
      人工方式施工，其差額利潤甚大，以林永豐之合理投標價
      計算，至少存有與實付工程款差額之不法利益。本件工程
      原付四十七萬五千元，被告應許世昌之要求，予以扣款三
      萬五千八百三十八元，含稅則扣三七六三０元，則尚有工
      程總價四十三萬七千三百七十元為周式南取得，亦有周式
      南、許世昌分別於調查站之供詞可按（見調查站卷第二十
      三頁末行、第三十頁）。扣除上開大林土木包工業之投標
      價二十二萬六千元，相差之二十一萬一千三百七十元，即
      為被告圖利周式南，而由周式南獲得之不法利益。至證人
      如隆田酒廠酒精工場主任林永裕於於偵查中供稱被告沒有
      說要用人工拆除云云（見偵查卷第三十頁背面），與上開
      調查結果不符，應係迴護附和被告之詞，並不足採。證人
      許世昌嗣於偵查中改口稱：被告表示禁止以大型機具施工
      ，其意思即相當於人工方式施工云云，亦係為被告緩頰附
      和被告否認要求大林土木包工業以人工方式拆除之詞，均
      不足採。
（五）又周式南於調查中亦供稱：「甲○○要規劃設計前述酒精
      水塔拆除工程前，確實不知如何規劃設計，所以打電話給
      我，並要我向其他有能力施作之廠商事先詢價，我後來經
      人介紹而知道高雄罡長土木包工業有能力承作及經驗，經
      該公司邱懷慕（應為邱丁丑之誤）前往隆田酒廠實地觀察
      後告訴我工程款至少要四十二、三萬元，我乃轉告甲○○
      ，甲○○才有辦法定出工程預算金額並著手規劃設計。」
      、「我有事先告訴甲○○，得標後也無力承作，將分包給
      邱懷慕承作，分包金額大約四十二萬元（含稅金），甲○
      ○也了解我承包的工程利潤大約在百分之十至百分之十三
      間，所以後來設計的金額與我預估的利潤相符，即以四十
      七萬五千元得標（底價四十八萬元）」（見調查卷第23頁
      ），則被告除周式南外，並無其他訪價、比價之情形。況
      周式南之下包即證人邱丁丑於偵查中結證供稱：「因我曾
      承做嘉義酒廠煙窗拆除工程，後來周式南直接打電話給我
      （事後了解周式南是從嘉義酒廠知道我的資料），叫我到
      隆田酒廠估價拆除酒精水塔工程，後來與周式南談妥工程
      款為四十二萬元，約半個月左右，周式南就通知我去拆除
      。」、「（問：該工程招標前，隆田酒廠人員是否曾向你
      詢價？）沒有。」；又邱丁丑亦係證人黃憲堂介紹予被告
      之業者，被告確未直接與邱丁丑有何接洽，足見被告擬定
      底價，確未臻翔實。而有直接圖利周式南之情形。嗣證人
　　　邱丁丑於原審改口陳稱：是被告打電話叫他去估價，他口
      頭上估價，經過很久之後，換周式南打電話給他，問他估
      價多少，雙方殺價之後，他估價四十萬元。被告估價時是
      夏天，詳細時間不記得，周式南打電話大約是冬天。他只
      在電話中估過價，看過一次現場之後就都沒有聯絡了。驗
      收時，有人在電話中問他價格，他大約向對方說明，但那
      不包括運費。（問：為何檢察官問你時，你都說沒有人問
      過你？）答：事實上沒有人問他扣錢的事，但被告有問機
      器等大約的開支云云（見原審卷第四四頁至第四六筆錄）
      。無非事後迴護被告附和之詞，均不足採。
（六）又被告於開標時先以採人工方式施工之不合理待遇令大林
      土木包工業棄權，並於工程施作中任令周式南以機械方式
      施工，已如前述，迨工程施工完畢近驗收時，因經人檢舉
      悅高公司亦採吊車錘擊方式施工，隆田酒廠副廠長許世昌
      即要求甲○○找廠商據實估驗請款，而被告明知罡長土木
      包工業施工時，並未施作「鋼管工作鷹架及安全ＰＶＣ布
      圍網」項目（單價十二萬六千九百元），此有被告於偵查
      中之供詞可據（見偵查卷第一０八頁）亦有証人謝龍基於
      本院審理時之証詞可按（見本院九十四年七月六日審判筆
      錄第五頁），竟未據以扣款，且明知其並未以電話向罡長
      土木包工業詢問施工單價，竟於其職務上所掌之驗收紀錄
      表上登載「經洽高雄前鎮區罡長木土包工業負責人邱槐暮
      先生（電話00-0000000手機0000000000），營造商所使用
      之工具連工人一天為50,000元，施工三天為150,000元，
      但合約價款為185,838元，顯然應扣營造商35,838元，含
      稅則扣37,630元。」等不實事項，足以生損害於前台灣省
      菸酒公賣局，使周式南及成淑玉取得四十三萬七千三百七
      十元工程款，並有隆田酒廠驗收紀錄、結算（總價）驗收
      證明書、大型吊車使用情形之監工日報表、吊車錐擊之相
      片（無鋼管工作鷹架及安全ＰＶＣ布圍網）等情附卷可憑
      （見調查站卷第二八九頁至第二九五頁）。雖証人謝龍基
      於本院稱施工有搭竹架子，再披一層綠色塑膠圈於酒精水
      塔旁邊云云，亦不足資為有利被告之認定。
（七）綜上所述，被告所為辯解，無非事後畏罪卸責之詞，不足
      採信。被告就上開酒廠水塔拆除工程部分之圖利犯行，事
      證已臻明確，應予依法論科
三、按貪污治罪條例第六條第一項第四款之規定已於九十年十一
    月七日以總統華總一義字第九二一七六四號令修
    正公布為「對於主管或監督之事務，明知違背法令，直接或
    間接圖自己或其他私人不法利益，因而獲得利益者」，並於
    九十年十一月九日施行，是以修正後之貪污治罪條例第六條
    第一項第四款較舊法增列「因而獲得利益者」之要件，而認
    應屬結果犯（刑度則維持不變，自無輕重比較之問題）。查
    被告係前台灣省菸酒公賣局隆田酒廠總務室營繕技士，負責
    隆田酒廠土木工程之發包、監工等業務，為依據法令從事公
    務之人員。核被告所為係犯修正後貪污治罪條例第六條第一
    項第四款之圖利他人罪及刑法第二百十三條之公務員登載不
    實罪。被告所犯上開二罪間，有方法結果之牽連關係，為牽
    連犯，應依刑法第五十五條後段規定從一重之圖利他人罪處
    斷。
四、原審未予細察，遽予諭知無罪之判決，自有未洽，檢察官上
    訴意旨，就上揭隆田酒廠水塔拆除工程部分（即起訴書附表
    第四一號工程）指摘原判決不當，為有理由，自應將原判決
    予以撤銷改判，爰審酌被告身為公營事業機構之採購經辦人
    員，竟不知善盡職責，戮力從公，圖利他人，造成公帑浪費
    ，犯罪後猶未知悔悟，飾詞否認犯行，及本件犯罪之動機、
    目的、手段，所生之損害，及犯罪後態度等一切情狀，量處
    如主文第二項所示之刑，並依貪污治罪條例第十七條之規定
    宣告褫奪公權五年。又按貪污治罪條例第十條關於貪污所得
    財物追繳，追徵價額或以財產抵償之規定以實施犯罪行為所
    得者為限，如實施犯罪行為者未得財物，除非共犯連帶之情
    形，否則無適用餘地（最高法院九十一年度台上字第六三六
    七號判決參照），本件被告貪污直接圖利他人，無證據証明
    其得有財物，而被圖利者雖得有財物，然非被告圖利犯行之
    共同正犯，自無從連帶追繳所得財物或以財產抵償，末此敘
    明。
乙、不另諭知無罪部分：
一、公訴意旨略以：被告甲○○明知周式南及成淑玉並不具有營
    繕能力，且係借用悅高公司牌照，竟基於圖利周式南及成淑
    玉之概括犯意，於八十八年五月二十七日政府採購法施行前
    ，依台灣省菸酒公賣局舉辦工程作業要點第十四點規定，工
    程費用未達稽察金額五千萬元百分之零點三（即十五萬元）
    者，雖得由主辦工程部門將詢價結果簽會主計部門經機關長
    官批准後辦理，但仍應依上開作業要點第九點規定，調查確
    實之市價，詎甲○○明知周式南不具有營繕能力，無法確實
    估價，對於十五萬元以下之工程採購（如附表編號03、05）
    ，竟逕洽周式南詢價後，即交由周式南以悅高公司名義承作
    ；另對於工程費用在十五萬元以上，以公開招標（如附表編
    號02、07、08）或取具二家以上估價單，以估價方式辦理（
    如附表編號04、06）之工程採購，竟未依機關營繕工程及購
    置定製變賣財物稽察條例（按已於八十八年六月二日廢止）
    第十三條規定，令周式南提出具有營繕能力之證件，即由周
    式南以悅高公司名義得標承作。於八十八年五月二十七日政
    府採購法施行後，甲○○明知周式南係借用悅高公司名義參
    加投標，且因不具有營繕能力，所取得之工程均交由其他廠
    商代為履行，有轉包之情事，竟未依政府採購法第一百零一
    條第一款、第十款、第一百零三條第一項前段規定，限制悅
    高公司參加投標或作為決標對象，而將十萬元以下之工程採
    購（如附表編號09-13、15-26、28、29、31-37、39、40）
    ，逕洽周式南以悅高公司名義承作；且對於十萬元以上，以
    公開招標方式辦理之工程採購（如附表編號14、27、30、38
    ），甲○○明知周式南係借用悅高公司名義投標，竟違背政
    府採購法第五十條第一項第三款之規定，仍予開標，開標結
    果並由悅高公司得標。總計上開甲○○違背法令，致周式南
    及成淑玉得以悅高公司名義取得如附表編號02-40等三十九
    件工程，工程款合計一千二百七十六萬八千七百六十元，使
    周式南及成淑玉因而獲得約工程款百分之十之不法利益。
二、按犯罪事實應依證據認定之，無證據不得認定犯罪事實；又
    不能證明被告犯罪者，應諭知無罪之判決，刑事訴訟法第一
    百五十四條第二項、第三百零一條第一項分別定有明文。本
    件公訴人認被告甲○○涉有（修正後）貪污治罪條例第六條
    第一項第四款之圖利及刑法第二百十三條之公務員登載不實
    犯行，無非係以上揭證人劉家禎之證詞、暨被告、周式南、
    成淑玉之供詞等為主要論據。
三、訊之被告甲○○堅決否認有前開圖利及公務員登載不實犯行
    ，辯稱：十萬元以下工程，並不需要招標的，且只有百分之
    二十幾給悅高公司，比率並不算太高，未對投標廠商有差別
    待遇云云。
四、經查：
（一）關於有無違背職務圖利行為部分
  I．政府採購法施行前：
  (1)十五萬元以下工程（如附表編號03、05）部分：公訴人雖認
    被告甲○○「於八十八年五月二十七日政府採購法施行前，
    依台灣省菸酒公賣局舉辦工程作業要點第十四點規定，工程
    費用未達稽察金額五千萬元百分之零點三（即十五萬元）者
    ，雖得由主辦工程部門將詢價結果簽會主計部門經機關長官
    批准後辦理，但仍應依上開作業要點第九點規定，調查確實
    之市價，詎甲○○明知周式南不具有營繕能力，無法確實估
    價，對於十五萬元以下之工程採購（如附表編號03、05），
    竟逕洽周式南詢價後，即交由周式南以悅高公司名義承作」
    。惟查：依卷附如附表編號03、05所示工程請修（造）單（
    見調查站調查卷宗第七五頁、八二頁）「材料或金額估算欄
    」所載，承辦人即被告均已依規定估算後將詢價結果簽會主
    計部門經機關長官批准後辦理。雖公訴人以周式南於偵查中
    所供稱關於十五萬元以下之工程，係被告告知渠施工項目，
    渠找下包估價，加利潤百分之八至十後，再向被告報價等語
    （見偵查卷第一一０頁背面），認被告明知周式南不具有營
    繕能力，無法確實估價，仍將十五萬元以下之工程採購，逕
    洽周式南詢價後，即交由周式南以悅高公司名義承作，被告
    有違背上開作業要點第九點規定甚明。然依周式南前開供述
    適足以認定被告確有依規定向周式南詢價之事實，而符合上
    開作業要點第九點規定。被告既有依規定向周式南詢價，苟
    無法就具體個案舉證證明其詢價結果顯與市場行情相去甚多
    ，且為被告所知悉，則尚難以周式南是否不太會估價、有無
    找下包估價（本案亦無證據足資認定被告知悉周式南有找下
    包估價之事實）等節，逕認被告未依上開作業要點第九點規
    定，調查確實之市價而課以刑責。
  (2)十五萬元以上工程（如附表編號02、04、06、07、08）部分
    ：公訴人雖認被告對於工程費用在十五萬元以上，以公開招
    標（如附表編號02、07、08）或取具二家以上估價單，以估
    價方式辦理（如附表編號04、06）之工程採購，竟未依機關
    營繕工程及購置定製變賣財物稽察條例（按已於八十八年六
    月二日廢止）第十三條規定，令周式南提出具有營繕能力之
    證件，即由周式南以悅高公司名義得標承作。惟查：
  十五萬元以上，未達五十萬元（如附表編號04、06）部分：
    依上開作業要點第十四點(三)規定，得由主辦工程部門取具二
    家以上估價單簽會主計部門經機關長官批准後辦理。參諸卷
    附如附表編號04、06所示工程比價紀錄請示單（台南縣調查
    站調查卷宗第七九頁、八六頁）所載，前開工程確有由主辦
    工程部門取具二家以上估價單（比價單）簽會主計部門經機
    關長官批准後辦理之事實，而符合依上開作業要點第十四點
    (三)規定。
  五十萬元以上（如附表編號02、07、08）部分：依上開作業
    要點第十五點規定，應公開招標。參諸卷附如附表編號02、
    07、08所示開標紀錄表（台南縣調查站調查卷宗第七二頁、
    八八頁、九０頁）所載，前開工程確有公開招標，而符合依
    上開作業要點第十五點規定。亦即關於十五萬元以上工程（
    如附表編號02、04、06、07、08）部分，被告之處理程序完
    全依照台灣省菸酒公賣局舉辦工程作業要點之規定，並無違
    背職務之行為。至於公訴人認依當時仍有效之機關營繕工程
    及購置定製變賣財物稽察條例第十三條規定，在投標廠商登
    記時，須令其提出具有營繕能力之證件，詎被告竟未依前開
    條例第十三條規定，令周式南提出具有營繕能力之證件，即
    由周式南以悅高公司名義得標承作部分，被告於原審供稱他
    都是依照台灣省菸酒公賣局舉辦工程作業要點之規定辦理，
    到目前為止公賣局之採購還是依照前開作業要點之規定辦理
    。證人即隆田酒廠代理廠長賴舜堂於偵查中亦供稱他不知道
    有機關營繕工程及購置定製變賣財物稽查條例規定，他之前
    亦曾擔任嘉義酒廠廠長（見偵查卷第八十頁）。參諸卷附如
    附表編號01【廁所新建工程】相關資料（台南縣調查站調查
    卷宗第五九至七０頁）所載，前開工程亦未依當時仍有效之
    機關營繕工程及購置定製變賣財物稽察條例第十三條規定，
    在投標廠商登記時，令其提出具有營繕能力之證件。本件周
    式南係因以悅高公司名義標得如附表編號01【廁所新建工程
    】後，於簽約時始與被告相識，後來因周式南負責該工程之
    現場管理，被告負責監工，二人始有更多機會彼此認識等情
    ，業據周式南於調查站詢問時供明在卷（台南縣調查站調查
    卷宗第二０頁）。亦即，在周式南以悅高公司名義標得如附
    表編號01【廁所新建工程】後，於簽約前周式南、成淑玉與
    被告並不相識（公訴人亦未就如附表編號01【廁所新建工程
    】部分對被告提起公訴），被告此部分並無違背職務圖利周
    式南、成淑玉之情形。被告於認識周式南、成淑玉前、後既
    均未依當時仍有效之機關營繕工程及購置定製變賣財物稽察
    條例第十三條規定，在投標廠商登記時，令其提出具有營繕
    能力之證件，則渠尚僅係單純不知應依前開條例規定，在投
    標廠商登記時，令其提出具有營繕能力之證件，而非故意違
    背職務圖利周式南、成淑玉而未令其提出具有營繕能力之證
    件。況公訴人亦未能舉證證明當時菸酒公賣局之其他單位或
    隆田酒廠之其他承辦人員辦理採購案件時，均有依當時仍有
    效之機關營繕工程及購置定製變賣財物稽察條例第十三條規
    定，在投標廠商登記時，令其提出具有營繕能力之證件。是
    本件尚不得逕認被告未依當時仍有效之機關營繕工程及購置
    定製變賣財物稽察條例第十三條規定，在投標廠商登記時，
    令其提出具有營繕能力之證件，即係有意違背職務圖利周式
    南、成淑玉。
  II政府採購法施行後（如附表編號09至40部分）公訴人雖認八
    十八年五月二十七日政府採購法施行後，被告明知周式南係
    借用悅高公司名義參加投標，且因不具有營繕能力，所取得
    之工程均交由其他廠商代為履行，有轉包之情事，竟未依政
    府採購法第一百零一條第一款、第十款（按應係第十一款）
    、第一百零三條第一項前段規定，限制悅高公司參加投標或
    作為決標對象，而將十萬元以下之工程採購（如附表編號09
    -13、15-26、28、29、31-37、39、40），逕洽周式南以悅
    高公司名義承作；且對於十萬元以上，以公開招標方式辦理
    之工程採購（如附表編號14、27、30、38），被告明知周式
    南係借用悅高公司名義投標，竟違背政府採購法第五十條第
    一項第三款之規定，仍予開標，開標結果並由悅高公司得標
    。惟查：
  (1)被告於九十一年六月四日在台南縣調查站詢問時原供稱對於
    同案被告周式南、成淑玉是否向悅高公司借牌並不清楚（台
    南特調查站調查卷宗第九頁）。嗣於九十一年九月六日在台
    南特調查站詢問時始供稱周式南「名下並無任何營造或土木
    包工業牌照，伊所使用標取隆田酒廠工程之牌照「悅高營造
    」，及陪標之「利榮營造」、「康橋營造」、「國王營造」
    牌照，據我所知均係向劉炳松所調借的，．．．，周式南都
    是以「悅高營造」得標承作，其他的只是陪標用。」（台南
    特調查站調查卷宗第二頁背面）、「我雖知道周式南借用一
    家或二家以上牌照投標，但我都是公告上網，有無其他的廠
    商插入投標是我無法控制的。」等語。惟被告於原審供稱他
    於九十一年九月六日所為前開供述係因原來在調查站已調查
    過了，所以知道周式南借牌。經勘驗前開九十一年九月六日
    筆錄錄音帶結果，被告係在調查員指責其「難道你不知道這
    兩家是他的，你還可以大言不慚說我不知道」後，始回答【
    不是說我不知道，他們可以廠商怎樣標我沒辦法去侷限他們
    。】。起訴書所引用被告調查站供稱周式南「名下並無任何
    營造或土木包工業牌照，伊所使用標取隆田酒廠工程之牌照
    「悅高營造」，及陪標之「利榮營造」、「康橋營造」、「
    國王營造」牌照，據我所知均係向劉炳松所調借的，．．．
    ，周式南都是以「悅高營造」得標承作，其他的只是陪標用
    。」（即台南縣調查站調查卷宗第二頁背面筆錄內容）等語
    ，顯與錄音內容相去甚遠，此有卷附錄音譯文可稽（周式南
    、成淑玉於調查站詢問時，就十萬元以下工程部分亦曾對與
    卷證不符之不利事實「坦承不諱」）。是依被告於台南縣調
    查站所為供述尚難認其係自始知悉周式南有借牌之事實。
  (2)周式南於偵查中亦僅供稱「後來他（即被告）應該知道有借
    牌，但他不知道我借了幾家牌。」（九十二年二月二十日訊
    問筆錄）。亦即，本件除上揭隆田酒廠「酒精水塔拆除工程
    」外並無證據足資認定被告係自何時開始知悉周式南有借牌
    之事實。且依卷附被告及周式南之供述，亦無從認定被告係
    自何時開始知悉周式南有轉包之事實。即令被告係於如附表
    所示工程期間知悉周式南有借牌、轉包之事實，惟渠於知悉
    周式南有借牌、轉包事實前、後並未有何不同之處理方式，
    此單純之不作為究係有違背職務圖利周式南、成淑玉之刑事
    犯罪故意，抑或僅係未能盡責主動將此事實向上級反應，而
    屬行政懲處範疇？仍非無疑。苟無其他積極證據足以證明公
    務員未舉發他人違反法令規定係有違背職務圖利他人之主觀
    犯意，尚不得逕以公務員之消極不作為逕認其有違背職務圖
    利他人之事實，而以刑度甚重之貪污罪相繩。
五、綜上所述，本件此部分依現存之證據認定被告有前開犯行，
    顯未達於確信而毫無可疑之程度。從而，本件尚不足以認定
    被告有何前開犯行，即屬不能證明被告犯罪，此部分因檢察
    官以與上開論罪科刑部分認有裁判上一罪之連續犯關係一併
    起訴，爰本於審判上不可分之原則，不另諭知此部分無罪之
    判決。
丙、被告經合法傳喚，無正當理由不到庭，爰不待其陳述逕行判
    決。
據上論結，應依刑事訴訟法第三百六十九條第一項前段、第三百
六十四條、第三百七十一條、第二百九十九條第一項前段，貪污
治罪條例第六條第一項第四款、第十七條、刑法第二百十三條、
第五十五條，第三十七條第二項，判決如主文。
本案經檢察官曾銘芳到庭執行職務。
中　　華　　民　　國　　94　　年　　7 　　月　　20　　日
　                刑事第二庭　　審判長法　官　葉居正
　　                                  法　官　李文福
　                                    法　官　莊俊華
以上正本證明與原本無異。
如不服本判決，應於收受本判決後十日內向本院提出上訴書狀。
其未敘述上訴理由者並得於提起上訴後十日內向本院補提理由書
狀（均須按他造當事人之人數附繕本）「切勿逕送上級法院」。
　　　　　　　　　　　　　　　　　　　書記官　廖明娟
中　　華　　民　　國　　94　　年　　7 　　月　　22　　日
附錄法條:
貪污治罪條例第六條
有下列行為之一者，處五年以上有期徒刑，得併科新臺幣三千萬
元以下罰金：
一  意圖得利，抑留不發職務上應發之財物者。
二  募集款項或徵用土地、財物，從中舞弊者。
三  竊取或侵占職務上持有之非公用私有器材、財物者。
四  對於主管或監督之事務，明知違背法令，直接或間接圖自己
    或其他私人不法利益，因而獲得利益者。
五  對於非主管或監督之事務，明知違背法令，利用職權機會或
    身分圖自己或其他私人不法利益，因而獲得利益者。
前項第一款至第三款之未遂犯罰之。
